臺北高等行政法院判決
　　　　　　　　　　　　　　　　　　 95年度訴字第01198號
　　　　　　　　　　　　　　　.
原　　　告　甲○○
訴訟代理人　趙培宏　律師
　　　　　　邱任晟　律師
被　　　告　財政部臺灣省北區國稅局
代　表　人　凌忠嫄（局長）住同上
訴訟代理人　乙○○
上列當事人間因營業稅事件，原告不服財政部中華民國95年2 月
10日臺財訴字第09400588020 號（案號：第00000000號）訴願決
定，提起行政訴訟，本院判決如下：
    主  文
原告之訴駁回。
訴訟費用由原告負擔。
　　事  實
一、事實概要：
    原告未依法辦理營業登記，於民國（下同）87年至90年間銷
    售貨物予鏶賢金屬有限公司（下稱鏶賢公司）、國星金屬有
    限公司（下稱國星公司）及高鋁金屬股份有限公司（下稱高
    鋁公司），銷售額合計新臺幣（下同）106,183,670 元（不
    含稅），經臺灣高等法院檢察署查緝黑金行動中心及財政部
    賦稅署查獲，通報被告所屬中壢稽徵所審理違章成立，除核
    定補徵原告營業稅額5,309,183 元（87年57,935元、88年46
    4,613 元、89年2,729,939 元及90年2,056,696 元），並按
    所漏稅額處3 倍之罰鍰計15,927,500元（計至百元止）。原
    告不服，主張回收之廢銅交由有限責任臺灣省第二資源回收
    物運銷合作社（下稱二資社）共同運銷再售予鏶賢公司、國
    星公司及高鋁公司，由二資社開立統一發票依法報繳營業稅
    ，並由二資社另以其他社員名義申報個人一時貿易所得，又
    依財政部函釋規定，社員得免辦營業登記及免繳營業稅，其
    雖非二資社社員，惟情形與社員相同，應免辦營業登記及繳
    納營業稅，申請復查。經被告以94年8 月31日北區國稅法一
    字第0940022620號復查決定予以駁回，未獲變更（下稱原處
    分）。原告不服，提起訴願，亦遭決定駁回，遂提起本件行
    政訴訟。
二、兩造聲明：
（一）原告聲明：
    1.訴願決定及原處分均撤銷。
    2.訴訟費用由被告負擔。
（二）被告聲明：
    1.駁回原告之訴。
    2.訴訟費用由原告負擔。
三、兩造之爭點：
（一）原告主張之理由：
    1.被告並未說明為何原告係加值型及非加值型營業稅法（下
      稱營業稅法）第6 條所定之營業人及同法第2 條所定之納
      稅義務人，認定原告違反同法第51條第1 款之規定，顯然
      有違租稅法律主義：
      (1)憲法第19條規定人民有依法律納稅之義務，係指人民只
        有依法律所定之納稅主體、稅目、稅率、納稅方法及稅
        捐減免等項目而負繳納義務或享受優惠，舉凡應以法律
        明定之租稅項目，自不得以命令取代法律或作違背法律
        之規定，此觀司法院釋字第217 號、第367 號解釋意旨
        自明。次按，納稅義務人未依規定申請營業登記而營業
        者，除追繳稅款外，按所漏稅額處1 倍至10倍罰鍰，並
        得停止其營業，營業稅法第51條第1 款定有明文。又銷
        售貨物或勞務之營業人為營業稅之納稅義務人，亦為營
        業稅法第2 條所明定。再者，依營業稅法第6 條規定所
        示，營業人之意義如下：「一、以營利為目的之公營、
        私營或公司合營之事業。二、非以營利為目的之事業、
        機關、團體、組織，有銷售貨物或勞務者。三、外國之
        事業、機關、團體、組織，在中華民國境內之固定營業
        場所。」是以，揆諸上開規定可知，若非營業稅法第6
        條規定之營業人，當非同法第2 條規定之納稅義務人，
        即無依同法第51條規定處罰之理。
      (2)本件原告既係自然人，自非營業稅法第6 條所稱之營業
        人及同法第2 條所稱之納稅義務人，不符適用營業稅法
        並加以處罰之首要前提要件。是以，被告並未敘明認定
        原告係營業稅法所規範納稅主體（即營業人）所持理由
        ，遽認原告違反營業稅法第51條第1 款，納稅義務人未
        依規定申請營業登記而營業者之規定，顯然有違租稅法
        律主義及法律保留原則（蓋原告並非營業稅之納稅主體
        ），其適用法律上顯有重大違誤，同時致生不當侵害原
        告財產權之結果，亦與憲法第15條所定人民之財產權應
        受憲法保障之意旨相悖。
    2.被告所持見解，顯未真正體認我國加值型營業稅課稅制度
      之本質及廢棄物共同運銷制度設立之本旨，且有悖於依法
      行政原則，未就當事人有利及不利情形一併注意，復未善
      盡調查證據之職責，確屬違法不當：
      (1)我國加值型營業稅課稅制度之本質：
        按加值型營業稅係針對交易中增加價值的部分課徵營
          業稅，具有追補效果。亦即，歷次交易過程中縱未開
          立發票，如在最後一次交易開立統一發票，即可產生
          追補效果，將先前未繳的加值型營業稅一次追補；如
          歷次交易均有開立發票，由於前次交易之進項憑證可
          作為下次交易之扣抵稅額，故歷次交易之營業稅將可
          發生扣抵勾稽效果，亦即扣抵到最後一筆交易之稅額
          時，才是國家真正的稅收。創造廢棄物資源並取得一
          時貿易所得者為社會大眾或拾荒人員，原應由彼等為
          社員並負擔所得稅，但彼等事實上只求現賣現結，不
          願留下任何資料，尤不可能加入為社員。如由最後之
          大盤商為社員委託運銷，則由社會大眾或拾荒者所獲
          得之個人一時貿易所得，歸其一人承擔稅賦，有欠公
          平。基於上開社會現象，二資社不得已只好將最後集
          中於大盤商之廢棄物，由社員以攤提承受方式代替社
          會大眾或拾荒者委託合作社運銷。
        基於營業稅之追補及扣抵勾稽效果，以及廢棄物之買
          賣與一般貨物買賣性質確有不同，為簡化稽徵程序及
          減少繳納雙方困擾，故財政部同意透過廢棄物運銷合
          作社之機制，使廢棄物回收制度進入賦稅體制，遂有
          廢棄物共同運銷制度之設立，顯見我國加值型營業稅
          課稅制度具有追補及扣抵勾稽效果之本質。
      (2)廢棄物共同運銷制度成立之緣由：
        按廢棄物之買賣，係經由拾荒者、小盤商、中盤商至
          大盤商逐層為之，參與交易流程之個人，均僅求現賣
          現結，不願留下任何資料及提供交易憑證，更遑論據
          以申報個人一時貿易所得，致使廢棄物買賣自始即未
          能向出售者取得進貨憑證，轉售時也就無法開出銷項
          憑證，造成收購廢棄物之再生工廠無法順利取得進項
          憑證申報扣抵銷項稅額，致其不願承購，阻礙廢棄物
          之回收利用而增加社會成本。
        倘由最後銷貨予再生工廠或買受人之大盤商開立銷貨
          憑證，則基於我國加值型營業稅課稅制度本質所具之
          追補效果，其除需獨自負擔他人（包括社會大眾、拾
          荒者、小盤商、中盤商等）逐層買賣廢棄物所累積應
          納之全部稅捐（個人一時貿易所得）外，尚需面對因
          累進稅率而造成租稅集中之情形，有違租稅公平原則
          。
        同時，88年5 月23日於立法院由立法委員林瑞圖及李
          慶華所共同主持的協調會上，前財政部長（當時係財
          政部次長）顏慶章發言時即已述明：「…合作社惟一
          可以挑剔就是表面上合作社實際是虛的東西，合作社
          不是買進來再來賣…，我們覺得合作社在這裡扮演了
          一個很好的橋樑的功能，有一些事情在過去那個時候
          ，大家對那個事情會有所懷疑，對於廢棄物合作社的
          組成方式，認為這裡面借人頭，利用這個方式跳開統
          一發票等等，我想在那個時候有所懷疑這個是可以理
          解的，…86年3 月3日 的會議結論，而這個結論在87
          年6 月5 日又再度作一個肯定，…既然有一個這樣在
          體制內，包括結合到立法院大家對這個問題所作的共
          同結論，就應該要照這個去執行，…容許我講白一點
          ，廢棄物合作社是不是人頭，當然是人頭，不用人頭
          ，統一發票制度就開不出來，財政部知道你們這種情
          形，同意讓你們用那種方式去組成合作社，…我們尊
          重你們這個制度，從營業稅的角度來看，從個人所得
          稅的角度來看都沒有逃漏稅…。」顯見財政部確實肯
          認合作社係屬廢棄物出售時的合法完稅工具。又「…
          這個憑證比較簡單可行的方式，就是廢棄物的同業公
          會形成一個合作社，由這個合作社來代開憑證；現在
          的問題就是代開憑證，有沒有交易事實，我的理解，
          你們交易事實通通有，金額也是一樣。不但有，而且
          合作社的負責人，還要負責去管統一發票等等的開立
          ，所以這個部份也都有，合作社唯一可以挑剔就是，
          合作社實際上是虛的東西，合作社不是買進再來賣，
          但是你是管理你的社員，裡面的司庫、廢棄物，經過
          這樣一個機制在控制它，這個事情我們都瞭解，而且
          不但瞭解，我們覺得合作社在這方面扮演了一個很好
          的橋樑的功能，因為假設沒有合作社來作這協調的工
          作，這一件事情就沒有辦法從拾荒者這一邊走到再生
          廠這邊，在一個合理的階段，讓統一發票的制度出現
          ；…因為在這過程裡面，我們發現，必須要有一個階
          段讓統一發票制度很合理的出現，我們當然也可以等
          到像東和鋼鐵（指再生工廠）那個階段讓它出現，可
          是東和鋼鐵有他的困難，他來跟我反應說，我們必須
          要往前推，他要統一發票來作為進項憑證，好了，往
          前推推到什麼階段呢？你不可能逼一個拾荒者，每次
          在收了一些破銅爛鐵之後，轉到一個整理的中盤商或
          者什麼之類的時候，要他開統一發票，這個也不可能
          ，…所以怎麼樣從一開頭到這個地方，在一個合理的
          中間點，讓統一發票的制度出現，我們覺得最好的方
          式，就是在合作社那個階段讓它出現，…。」足證財
          政部亦認為廢棄物回收過程中，統一發票之制度應於
          合作社階段出現且合作社依廢棄物共同運銷制度開立
          統一發票予營業人，係屬合法之完稅制度，並無違章
          情事。
      (3)廢棄物運銷合作社之運作方式：
        為解決上述再生工廠或買受人無法取得進貨憑證及大
          盤商所面臨租稅集中處境之問題，並促使廢棄物買賣
          進入我國加值型營業稅體系內，乃由廢棄物運銷合作
          社居中機制，以共同運銷及攤提社員個人一時貿易所
          得之方式為之。換言之，即合作社委派司庫以社員名
          義買進廢棄物並代為支付款項後，經由共同運銷方式
          以合作社之名義售予再生工廠或買受人，由合作社據
          此開立發票給再生工廠或買受人作為進項憑證。合作
          社除負責按貨款及發票金額繳納5%營業稅外，並彙報
          歸課社員之一時貿易所得，以供稅捐機關扣繳社員之
          綜合所得稅，藉此完納廢棄物買賣之稅捐，且無損於
          國家稅收之正當性。
        簡言之，合作社之作法如下：司庫係合作社於各個地
          方收集站之代表，負責以合作社社員之名義買進廢棄
          物及代為支付款項，並由合作社歸課社員之個人一時
          貿易所得。司庫藉由共同運銷方式買賣廢棄物，係以
          合作社為出賣人，由合作社開立統一發票予買受人，
          作為買受人之進項憑證及合作社之銷項憑證，司庫並
          非營業主體，實際銷售貨物之營業主體係二資社。其
          後買受人將貨款匯入合作社帳戶，合作社再將款項歸
          還司庫，蓋司庫已先代墊合作社社員買進廢棄物之款
          項。
        二資社之前身有限責任臺灣省廢棄物運銷合作社（下
          稱廢合社）即係採上述廢棄物共同運銷制度，且二資
          社係承襲與廢合社相同之廢棄物共同運銷制度。
      (4)財政部認定上述廢棄物共同運銷之交易方式係合法之完
        稅制度：
        按「如查明營業人確有向臺灣省廢棄物運銷合作社之
          社員購進廢棄物，並向該合作社支付貨款，其取得該
          合作社開立金額相符之統一發票作為進項憑證申報扣
          抵銷項稅額，於法尚無不合，…。」財政部86年3 月
          18日臺財稅第000000000 號函附會議結論（一）定有
          明文。且「臺灣省廢棄物運銷合作社之司庫如兼具其
          他營利事業負責人之身分，其交付再生工廠之廢棄物
          ，除調查單位移送之筆錄及報告書外，若尚無其他具
          體事證證明確係該營利事業銷售與再生工廠者，基於
          前述廢棄物回收與一般貨物買賣性質確有不同之考量
          ，宜認定係該社社員共同運銷之廢棄物，依一時貿易
          所得，歸課社員之綜合所得稅。」復為財政部87年7
          月14日臺財稅第871953090 號函附會議結論（二）載
          明。足見財政部肯認經由廢棄物運銷合作社之居中機
          制，可以解決再生工廠或買受人無法取得合法進貨憑
          證之困難，並歸課社員之綜合所得稅，完納廢棄物買
          賣之稅捐。
        此外，財政部體認要求每一拾荒者於轉售所收集廢棄
          物時開立統一發票實屬不可能之事實（故現行所得稅
          之賦稅制度准許每人每日出售廢棄物所得1,000 元以
          下免稅，亦毋庸申報），亦同意廢棄物買賣之統一發
          票應於合作社階段出現，且認為合作社及其社員並無
          逃漏營業稅與個人所得稅之違章情事。蓋廢棄物回收
          過程中，實際出售廢棄物有所得的人是社會上所有出
          售廢棄物之個人，包括逐層參與回收之個人回收業者
          、拾荒者及一般社會大眾。故廢棄物運銷合作社即透
          過歸課社員個人一時貿易所得之方式，攤提彼等應納
          稅捐，並作為出售予再生工廠或買受人之進貨憑證，
          俾簡化稽徵程序及減少繳納雙方困擾，並促使廢棄物
          買賣進入我國賦稅體系內。核其性質係在「集中所得
          」（將拾荒者、社會大眾之所得集中由社員申報）而
          非「分散所得」（社員並非分散大盤商之所得）。
        由上可知，財政部係肯認基於廢棄物共同運銷制度而
          生之合作社，依其所開立發票金額按時繳納營業稅並
          歸課社員個人一時貿易所得之綜合所得稅，廢棄物買
          賣之稅捐即告完納（基於加值型營業稅課稅制度之追
          補特性），實際買賣廢棄物並有所得之人（包括最初
          之拾荒者、小盤商等乃至最後收購廢棄物之再生工廠
          ）皆無逃漏稅捐之違章情事（營業稅由二資社繳納，
          所得稅集中由社員繳納），此即廢棄物共同運銷制度
          之核心本旨及存在基礎，由臺灣臺北地方法院88年度
          訴字第886 號判決可知，法院亦認為廢棄物共同運銷
          之交易方式並無逃漏稅捐情事。又臺灣臺北地方法院
          檢察署雖對廢合社及回收業者提起公訴，惟檢察官參
          酌財政部相關函釋後，亦認為並無逃漏稅捐，故對於
          涉嫌逃漏稅捐部份表明不予追究。
      (5)按最高行政法院（89年7 月1 日改制前為行政法院，下
        同）39年判字第2 號判例明定：「行政官署對於人民有
        所處罰，必須確實證明其違法之事實。倘不能確實證明
        違法事實之存在，其處罰即不能認為合法。」又「行政
        機關就該管行政程序，應於當事人有利及不利之情形，
        一律注意。」「行政機關應依職權調查證據，不受當事
        人主張之拘束，對當事人有利及不利事項一律注意。」
        亦分別為行政程序法第9 條及第36條所明定。查：
        被告所持論述，係以鏶賢公司、國星公司及高鋁公司
          遭臺灣板橋地方法院檢察署檢察官提起公訴之稽核報
          告節略及相關資料影本為斷，認定原告有銷貨予鏶賢
          公司、國星公司及高鋁公司之交易事實，惟：(甲)依最
          高行政法院85年判字第493 號判決要旨：「上開營業
          人作為進項憑證之統一發票，其開立者是否申報繳納
          營業稅，為營業人之所為是否構成逃漏稅款之要件，
          自應由稽徵機關負證明之責。」揆諸上開判決意旨，
          若稽徵機關認定人民有逃漏稅捐之違章事實存在，自
          應就其構成要件事實負舉證責任。(乙)另依財政部臺財
          稅第871953090 號函附會議結論（三）所載，檢調單
          位查得資料不得作為稽徵機關認定課稅之唯一依據。
          (丙)況，原告自始即主張其係經由廢棄物共同運銷制度
          銷售廢棄物，從未直接銷貨予鏶賢公司、國星公司及
          高鋁公司。是以，被告逕憑該等尚未確定刑事案件之
          訴訟資料，作為核課原告逃漏稅捐之唯一依據，認定
          原告與鏶賢公司、國星公司及高鋁公司有交易事實，
          原告須補繳稅款並處罰鍰云云，顯然未依實質課稅原
          則，主動調查其他證據以查明是否與事實相符，藉此
          規避其法定舉證責任，實有未盡調查能事之違法，同
          時被告無視於財政部所揭示之處理原則，對相同事件
          恣為不同處理且作成歧異判斷之決定，亦與行政程序
          法第6 條規定所揭櫫之平等原則背道而馳，自屬違法
          不當。足見，被告未依職權審酌上開有利於原告之行
          政法院判決及財政部函釋見解，徒憑檢調單位查得之
          資料，率而作成不利於原告之處分，有悖於行政程序
          法第9 條及第36條之規定，原處分確於法未合之處。
        依廢棄物共同運銷制度之本旨以觀，原告雖非二資社
          之司庫或社員，亦得免於補稅及處罰：(甲)如前所述，
          倘廢棄物買賣行為符合共同運銷之交易型態且二資社
          有按時申報繳納營業稅及歸課社員個人一時貿易所得
          之綜合所得稅，即無損於國家稅收之完整性及稅制之
          公平正當，此即廢棄物共同運銷制度之本旨。前財政
          部部長顏慶章亦明白表示：「…我們尊重你們這個制
          度，從營業稅的角度來看，從個人所得稅的角度來看
          都沒有逃漏稅，但是從不懂加值稅角度的人來看，會
          認為前面階段為什麼不開統一發票，為什麼你們要用
          這些人頭去開統一發票。…」蓋，我國加值型營業稅
          制度既具有追補效果，所謂「前面階段」當然包括非
          二資社之司庫或社員等從事廢棄物買賣之社會大眾或
          拾荒者，足見廢棄物共同運銷課稅制度之適用，不以
          具有二資社之司庫或社員身分為必要。(乙)是以，只要
          未涉及假買賣，確有交易事實存在，則在廢棄物共同
          運銷制度運作下，財政部即肯認廢合社以非實際從事
          廢棄物回收工作者（即檢調單位所稱人頭社員）申報
          個人一時貿易所得，並無逃漏營業稅及營利事業所得
          稅之違章情事財政部95年5 月25日臺財訴字第095001
          39880 號、95年5 月26日臺財訴字第09500134240 號
          、95年6 月5 日臺財訴字第09500229670 號訴願決定
          書更明白重申此旨並撤銷被告所為之補稅處分。換言
          之，藉由廢棄物共同運銷之交易方式，已無須論究參
          與廢棄物共同運銷制度者有無辦理營業登記及繳納因
          銷售廢棄物所產生稅捐之必要，至為顯然。蓋同一交
          易事實之應納稅捐，業由合作社以申報歸課社員個人
          一時貿易所得，繳納綜合所得稅及依其所開立發票金
          額申報繳納營業稅之方式而一次完納之故，此即財政
          部所持之一貫立場（在廢棄物共同運銷制度運作下，
          得以克服現實課稅技術之困難，維持國家稅收之完整
          性）。嗣被告第二次重核復查決定書亦同此旨，是以
          ，被告主張並無將原課稅處分撤銷之行政救濟案件結
          果，即屬無據。(丙)另，原告是否加入二資社成為社員
          ，係屬合作社法之規範範疇（依合作社法第11條第1
          款之規定，年滿20歲之中華民國國民皆可加入成為社
          員）且並無其他特別規定要求資源回收業者均需加入
          合作社，由前財政部賦稅署人員王朝安於臺灣高雄地
          方法院89年訴字第755 號案件中係證述：「（是否規
          定個別資源回收業者需加入合作社？）沒有。」足見
          廢棄物運銷合作社既係合作社之一種，非實際從事廢
          棄物買賣工作者，亦得加入廢棄物運銷合作社成為社
          員，且實際從事廢棄物買賣工作者，並無加入廢棄物
          運銷合作社成為社員之義務。(丁)又，依財政部93年2
          月4 日臺財稅第0930450261號函復內政部所示：「至
          有關本部84年8 月21日臺財稅第000000000 號、86年
          3 月18日臺財稅第000000000 號及87年7 月14日臺財
          稅第871953090 號函釋內容，係就廢棄物運銷合作社
          之個人社員課稅疑義及調查局查獲營業人取得廢合社
          開立之統一發票涉嫌違章案件之稅務處理原則所作之
          規定，尚未涉及貴部職掌之合作社法等相關法令之認
          定。」是以，原告得隨時加入二資社成為社員，且二
          資社既同意原告參與該社之共同運銷制度，原告縱未
          辦理入社程序，亦僅係是否違背二資社章程或合作社
          法而應處行政罰之問題，並不影響原告實際上參加共
          同運銷制度從事廢棄物買賣之事實，原告無需辦理營
          業登記並繳納營業稅，自不待言。況，原告既非二資
          社社員，二資社即無替原告申報個人一時貿易所得之
          必要，且原告是否申報一時貿易所得（綜合所得稅）
          ，亦與原告應否辦理營業登記（營業稅）無涉（非社
          員亦得參加廢棄物共同運銷制度）。被告所持論述，
          顯係倒果為因。(戊)按行政行為，應以誠實信用之方法
          為之，並應保護人民正當合理之信賴，行政程序法第
          8 條定有明文。另依財政部87年臺財稅第87195309 0
          號函附會議結論所示：「…由於廢棄物之回收，多係
          透過個人到處收集後，再逐層集中交付再生工廠，其
          產業性質與一般貨物買賣殊有不同…。」足見廢棄物
          回收雖與一般貨物買賣性質不同，卻與農產品交易相
          似，皆係由眾多的社會大眾、拾荒者逐層參與回收或
          由農民直接生產提供，再集中辦理運銷，以廢棄物運
          銷合作社或農民團體擔任營業主體，此即所謂共同運
          銷。最高行政法院83年度判字第1384號判決理由復明
          定：「…農民團體辦理農產品共同運銷、出售，其貨
          源凡係農民直接生產者，即符合共同運銷之範圍，並
          未規定需具有農會會員身分之農民所生產供應者。…
          共同運銷之認定重點乃在於貨源是否由農民直接生產
          所供應，…，而不以是否為農會會員所供貨為認定之
          標準。」準此以觀，廢棄物共同運銷制度之設立，既
          係為解決廢棄物回收時所產生諸如銷貨憑證開立之困
          難、營業人無法取得進項憑證、申報扣抵銷項稅額、
          重複課稅以及稅捐集中負擔之不公平現象等問題，對
          於非社員參與共同運銷准許免辦營業登記，自不在排
          除適用之列。因此，依上開行政法院判決意旨，廢棄
          物共同運銷之重點應在於二資社所出售者，是否屬由
          社會大眾、拾荒者參與逐層回收之廢棄物。至於提供
          廢棄物者是否為廢棄物運銷合作社之社員，並非所論
          。是以，原告雖非二資社之司庫或社員，仍可以共同
          運銷之方式參與廢棄物回收過程且基於廢棄物共同運
          銷制度設立之本旨，亦無庸辦理營業登記。足見，被
          告漏未審酌本案原告是否將廢棄物交由二資社之司庫
          ，嗣由司庫代表二資社共同運銷予鏶賢公司、國星公
          司及高鋁公司（實際銷貨之營業主體係二資社），二
          資社是否有開立銷貨發票予鏶賢公司、國星公司及高
          鋁公司，鏶賢公司、國星公司及高鋁公司是否有向二
          資社或其司庫支付貨款等情，率以原告並非二資社之
          司庫或社員，為核定補稅及罰鍰處分，顯未真正體認
          廢棄物買賣之特殊性質及廢棄物共同運銷制度設立之
          本旨，將本案情形與一般貨物買賣為相同之認定，並
          與同屬共同運銷之農產品買賣割裂而為不同之認定，
          同時侵害原告對參與廢棄物共同運銷行為之合理信賴
          利益，有違信賴保護原則。被告之詞，確屬違法不當
          。(己)又，財政部作成84年8 月21日臺財稅第84164383
          6 號函釋之時空背景，係因當時廢合社每年為參與共
          同運銷之社員申報個人一時貿易所得額達7 、8 百萬
          元，地方稅捐稽徵單位遂將參與共同運銷者視為經常
          性交易之營業人並對社員處分漏辦營業登記，省政府
          財政廳為協助社員免於被罰，便行文財政部請示廢合
          社社員是否准免辦理營業登記，此即上開財政部函釋
          之由來。是以，財政部作成上開函釋之目的，並非表
          示得透過合作社銷售廢棄物並免辦理營業登記者，僅
          限於合作社之個人社員，而係重申基於營業稅之追補
          效果，縱使社員之年度個人一時貿易所得額達數百萬
          元，既已由合作社繳付營業稅且考量參與廢棄物共同
          運銷制度者皆無開立憑證之能力，為免重複勾稽扣抵
          ，依法仍毋庸辦理營業登記。換言之，依上開財政部
          函釋以觀，主管機關並未將非合作社社員排除於免辦
          理營業登記之範圍外，自不待言。(庚)況，若原告需辦
          理營業登記並繳納營業稅，不啻與廢棄物共同運銷制
          度之設立本旨（解決開立銷貨憑證困難與租稅集中困
          境之問題）相牴觸，使二資社形同虛設，共同運銷制
          度將喪失其存在價值，且無法擺脫租稅集中之不公平
          困境（基於加值型營業稅往前追補之效果）。又同一
          交易事實之應納稅捐，既經二資社藉由廢棄物共同運
          銷制度，以報繳營業稅及歸課社員因銷售廢棄物所產
          生之個人綜合所得稅而一次完納，若再補徵參與廢棄
          物共同運銷過程之社會大眾及拾荒者等非社員之營業
          稅，即會產生重複核課之情形，有違憲法第19條規定
          所示之租稅法定主義。是以，被告所持見解，顯然有
          害稅制之公平正當，並與租稅法定主義不相適合，確
          屬違法不當。
        本件原告銷貨行為，符合財政部肯認廢棄物共同運銷
          之交易型態，並無逃漏營業稅之違章情事：(甲)按「本
          社設總經理一人、副總經理、文書、司庫、會計各一
          人，依實際業務需要由理事會任用之。」「本社得依
          實際業務之需要，於各縣市設置共同運銷班，辦理社
          員資源回收之收集、處理，…」二資社章程第26條第
          1 項及第5 項分別定有明文。惟二資社既完全承襲其
          前身廢合社之廢棄物共同運銷制度，實際運作情形與
          章程所定即有差異。換言之，依二資社籌組時通過之
          章程以觀，雖設有運銷班制度，但實際作業時卻是沿
          襲廢合社制度，仍然設有收集站及司庫。亦即，二資
          社與廢合社相同，均在各廢棄物收集站分別設有司庫
          ，代表二資社買賣廢棄物及收付款項，便利廢棄物之
          回收利用，落實廢棄物共同運銷制度之美意。前內政
          部主管廢合社之官員錢金瑞組長亦表示：「按廢合社
          為便利各地社員集貨計，於省內各地區設置收集站，
          並就地委任『司庫』一人，職司要集貨、分裝、打包
          、交運、統計、資源回報、收款、付款等行政工作，
          司庫所從事者係合作社之業務項目，收集站之地位應
          屬廢合社之分支機構。」是以，在廢棄物共同運銷制
          度之實際運作下，本案所稱二資社之司庫，係代表二
          資社收付款項，與二資社章程所定之司庫並不相同。
          (乙)又，財政部臺財訴字第0920039851號訴願決定書亦
          明定「…惟類此案件經詢據本部賦稅署補充說明略以
          ：所謂『司庫』之性質，依據臺灣省廢棄物運銷合作
          社87年6 月4 日之陳情書稱，司庫係該社各地回收場
          處理相關交易及款項收付人員，在外代表合作社收集
          及出售廢棄物，亦代表合作社支付及收受貨款。故司
          庫對外收取貨款，即代表廢合社收取貨款，…。」「
          …本案依上述本部賦稅署補充說明，如查明營業人確
          有向第二資合社之社員（司庫亦同）購進廢棄物，並
          向該合作社支付貨款，其取得該合作社開立金額相符
          之統一發票作為進項憑證，申報扣抵銷項稅額，即有
          免於補稅及處罰之適用，是否由該合作社直接收付廢
          棄物，則非所論。」(丙)是以，財政部肯認營業人縱向
          二資社之司庫進貨，仍得以二資社所開立之發票作為
          合法之進項憑證。換言之，財政部認同二資社之司庫
          於廢棄物共同運銷制度下，與廢合社時期相同，係二
          資社於各廢棄物收集站設立之負責人，對外係代表二
          資社以社員名義收集及出售廢棄物，並支付及收受貨
          款，實際營業主體乃二資社，與司庫無涉，又司庫既
          係二資社對外之代表，自不以具有社員身分為必要。
          是以，非社員之二資社司庫所銷售之廢棄物，基於廢
          棄物買賣之特殊性質，自應視為二資社共同運銷之廢
          棄物，歸課社員之個人一時貿易所得。故司庫身兼負
          責人之營利事業經行政救濟結果，均被認定並無逃漏
          營業稅之違章情事，且司庫個人亦無逃漏營業稅及營
          利事業所得稅。(丁)本件原告既係經由廢棄物共同運銷
          制度，將自他人收集取得之廢棄物，交由二資社之司
          庫辦理共同運銷，即符合財政部所釋明廢棄物共同運
          銷之交易型態，原告並無逃漏營業稅之違章情事。蓋
          二資社之司庫既無逃漏營業稅（其係代表二資社辦理
          共同運銷），則可往前推知扮演拾荒者與二資社司庫
          之中間橋樑角色之原告，亦無逃漏營業稅，自不待言
          。足見，被告未予究明本件原告是否係經由廢棄物共
          同運銷制度銷貨及二資社是否已依規定繳納營業稅與
          歸課社員之綜合所得稅等情，確非適法。
    3.另外，其他非合作社社員之人，如王文龍經認合作社已申
      報個人一時貿易所得，其交易型態符合財政部86年3 月18
      日臺財稅第000000000 號函及87年7 月14日臺財稅第8719
      53090 號函內容，而撤銷原處分；洪舜府經認定擔任負責
      人之公司之交易型態，符合財政部86年3 月18日臺財稅第
      000000000 號函及87年7 月14日臺財稅第871953090 號函
      內容，而撤銷原處分；張福經認依財政部87年7 月14日臺
      財稅第871953090 號函會議結論（二）內容，及最高行政
      法院39年判字第2 號判例意旨，予以撤銷原處分等，皆屬
      被認定並無逃漏稅之例。
    4.原告既無逃漏營業稅之違章情事，則被告另為罰鍰處分，
      自亦失所附麗，於法未合。綜上所述，原處分及訴願決定
      顯有違法不當。
（二）被告主張之理由：
    1.按「在中華民國境內銷售貨物或勞務，及進口貨物，均應
      依本法規定課徵營業稅。」「有左列情形之一者，為營業
      人：一、以營利為目的之公營、私營或公私合營之事業。
      二、非以營利為目的之事業、機關、團體、組織，有銷售
      貨物或勞務者。」「營業人之總機構及其他固定營業場所
      ，應於開始營業前，分別向主管稽徵機關申請營業登記。
      」「營業人銷售貨物或勞務，應依本法營業人開立銷售憑
      證時限表規定之時限，開立統一發票交付買受人。」「營
      業人除本法另有規定外，不論有無銷售額，應以每二月為
      一期，於次期開始十五日內，填具規定格式之申報書，檢
      附退抵稅款及其他有關文件，向主管稽徵機關申報銷售額
      、應納或溢付營業稅額。其有應納營業稅額者，應先向公
      庫繳納後，檢同繳納收據一併申報。」「營業人有左列情
      形之一者，主管稽徵機關得依照查得之資料，核定其銷售
      額及應納稅額並補徵之…三、未辦妥營業登記，即行開始
      營業…而未依規定申報銷售額者。」「納稅義務人，有左
      列情形之一者，除追繳稅款外，按所漏稅額處一倍至十倍
      罰鍰，並得停止其營業：一、未依規定申請營業登記而營
      業者。」為行為時營業稅法第1 條、第6 條第1 款、第2
      款、第28條前段、第32條第1 項前段、第35條第1 項及第
      43條第1 項第3 款及第51條第1 款所明定。次按「該合作
      社之個人社員透過該合作社銷售廢棄物部分，依本部84年
      8 月21日臺財稅第84 1643836號函規定，免辦理營業登記
      ，惟應依法課徵綜合所得稅…臺灣省廢棄物運銷合作社之
      社員以外之營業人銷售廢棄物，未依法開立統一發票繳納
      營業稅者，應依稅捐稽徵法第44條及營業稅法第51條第3
      款規定處理；涉及行為罰、漏稅罰併罰問題部分，應依本
      部85年4 月26日臺財稅第851903313 號函及85年6 月19日
      臺財稅第850290814 號函辦理。」「『營業人取得廢棄物
      運銷合作社開立之統一發票涉嫌違章案件查核及執行相關
      事宜』會議紀錄之結論（一）『如查明營業人確有向臺灣
      省廢棄物運銷合作社之社員購進廢棄物，並向該合作社支
      付貨款，其取得該合作社開立金額相符之統一發票作為進
      項憑證申報扣抵銷項稅額，於法尚無不合，應免依稅捐稽
      徵法第44條及營業稅法第19條或第51條第5 款規定補稅處
      罰。』上開情形，如營業人係支付貨款與該合作社未具營
      利事業負責人身分之司庫，亦有適用。（二）臺灣省廢棄
      物運銷合作社之司庫如兼具其他營利事業負責人之身分，
      其交付再生工廠之廢棄物，除調查單位移送之筆錄及報告
      書外，若尚無其他具體事證證明確係該營利事業銷售與再
      生工廠者…宜認定係該社社員共同運銷之廢棄物，依一時
      貿易所得，歸課社員之綜合所得稅。」為財政部86年3 月
      18日臺財稅第000000000 號函及87年7 月14日臺財稅第87
      1953 090號函所明釋。
    2.原告未依規定申請營業登記於首揭期間銷售貨物予鏶賢公
      司、國星公司及高鋁公司，銷售額合計106,18 3,670元，
      經財政部賦稅署查獲，通報被告所屬中壢稽徵所核定補徵
      營業稅額5,309,183 元，並處3 倍罰鍰15,927,500元（計
      至百元止）。原告主張二資社設立的目的，在解決廢棄物
      收購過程中，無法取得統一發票或收據，致無法完納稅捐
      之困難。另原告雖非二資社社員，惟營業性質特殊及無固
      定場所，應免辦營業登記云云。
    3.本件原告已坦承並非二資社社員，未辦營業登記從事廢五
      金買賣，而鏶賢公司、國星公司及高鋁公司於87年及90年
      間向原告進貨，未依規定取具原告之進貨憑證等，而取得
      二資社所開立之統一發票申報扣抵銷項稅額，經臺灣高等
      法院檢察署查緝黑金行動中心及財政部賦稅署查獲，由臺
      灣板橋地方法院檢察署依法提起公訴在案，且查二資社於
      87年度及90年度亦未申報原告個人一時貿易所得。另原告
      主張應審酌由司庫代表二資社共同運銷，以二資社名義售
      出並由二資社開立統一發票，及有無支付貨款之情形判斷
      ，依鏶賢公司、國星公司及高鋁公司向原告進貨之付款支
      票明細表查核確於87年至90年間向原告進貨合計106,183,
      670 元，原告既非二資社之社員或司庫，所回收之廢五金
      出售鏶賢公司、國星公司及高鋁公司本就應依規定申請營
      業登記，依法開立統一發票繳納營業稅，依首揭函釋規定
      ，原核定補徵營業稅額5,309,183 元並處3 倍罰鍰15,927
      ,500元並無違誤。
    4.綜上所述，原處分及訴願決定，均無違誤。
   理  由
一、本件原告起訴時，被告之代表人為許虞哲，嗣於訴訟中變為
    凌忠嫄，茲據新任代表人具狀聲明承受訴訟，經核無不合，
    應予准許。
二、原告主張：原告係自然人，並非營業稅法第6 條所稱之營業
    人及同法第2 條所稱之納稅義務人，不符適用營業稅法並加
    以處罰之首要前提要件。被告並未敘明認定原告係營業稅法
    所規範納稅主體（即營業人）所持理由，遽認原告違反營業
    稅法第51條第1 款，納稅義務人未依規定申請營業登記而營
    業者之規定，顯然有違租稅法律主義及法律保留原則。基於
    營業稅之追補及扣抵勾稽效果，以及廢棄物之買賣與一般貨
    物買賣性質確有不同，為簡化稽徵程序及減少繳納雙方困擾
    ，故財政部同意透過廢棄物運銷合作社之機制，使廢棄物回
    收制度進入賦稅體制，遂有廢棄物共同運銷制度之設立，顯
    見我國加值型營業稅課稅制度具有追補及扣抵勾稽效果之本
    質。又依88年5 月23日於立法院由立法委員林瑞圖及李慶華
    所共同主持的協調會上，前財政部長（當時係財政部次長）
    顏慶章發言，足證財政部亦認為廢棄物回收過程中，統一發
    票之制度應於合作社階段出現且合作社依廢棄物共同運銷制
    度開立統一發票予營業人，係屬合法之完稅制度，並無違章
    情事。合作社委派司庫以社員名義買進廢棄物並代為支付款
    項後，經由共同運銷方式以合作社之名義售予再生工廠或買
    受人，由合作社據此開立發票給再生工廠或買受人作為進項
    憑證。合作社除負責按貨款及發票金額繳納5%營業稅外，並
    彙報歸課社員之一時貿易所得，以供稅捐機關扣繳社員之綜
    合所得稅，藉此完納廢棄物買賣之稅捐，且無損於國家稅收
    之正當性。被告逕憑尚未確定刑事案件之訴訟資料，作為核
    課原告逃漏稅捐之唯一依據，認定原告與鏶賢公司、國星公
    司及高鋁公司有交易事實，原告須補繳稅款並處罰鍰云云，
    顯然未依實質課稅原則，主動調查其他證據以查明是否與事
    實相符，藉此規避其法定舉證責任，實有未盡調查能事之違
    法，同時被告無視於財政部所揭示之處理原則，對相同事件
    恣為不同處理且作成歧異判斷之決定，亦與行政程序法第6
    條規定所揭櫫之平等原則背道而馳，自屬違法不當。廢棄物
    共同運銷制度之設立，既係為解決廢棄物回收時所產生諸如
    銷貨憑證開立之困難、營業人無法取得進項憑證、申報扣抵
    銷項稅額、重複課稅以及稅捐集中負擔之不公平現象等問題
    ，對於非社員參與共同運銷准許免辦營業登記，自不在排除
    適用之列。而廢棄物共同運銷之重點應在於二資社所出售者
    ，是否屬由社會大眾、拾荒者參與逐層回收之廢棄物，至於
    提供廢棄物者是否為廢棄物運銷合作社之社員，並非所論。
    是以，原告雖非二資社之司庫或社員，仍可以共同運銷之方
    式參與廢棄物回收過程且基於廢棄物共同運銷制度設立之本
    旨，亦無庸辦理營業登記。又同一交易事實之應納稅捐，既
    經二資社藉由廢棄物共同運銷制度，以報繳營業稅及歸課社
    員因銷售廢棄物所產生之個人綜合所得稅而一次完納，若再
    補徵參與廢棄物共同運銷過程之社會大眾及拾荒者等非社員
    之營業稅，即會產生重複核課之情形，有違憲法第19條規定
    所示之租稅法定主義。原告既無逃漏營業稅之違章情事，則
    被告另為罰鍰處分，自亦失所附麗，於法未合。為此，原告
    依據行政訴訟法第4 條第1 項規定提起本件撤銷訴訟，求為
    判決如聲明所示。
三、被告則以：本件原告已坦承並非二資社社員，未辦營業登記
    從事廢五金買賣，而鏶賢公司、國星公司及高鋁公司於87年
    及90年間向原告進貨，未依規定取具原告之進貨憑證等，而
    取得二資社所開立之統一發票申報扣抵銷項稅額，經臺灣高
    等法院檢察署查緝黑金行動中心及財政部賦稅署查獲，由臺
    灣板橋地方法院檢察署依法提起公訴在案，且查二資社於87
    年度及90年度亦未申報原告個人一時貿易所得。另原告主張
    應審酌由司庫代表二資社共同運銷，以二資社名義售出並由
    二資社開立統一發票，及有無支付貨款之情形判斷，依鏶賢
    公司、國星公司及高鋁公司向原告進貨之付款支票明細表查
    核確於87年至90年間向原告進貨合計106,183, 670元，原告
    既非二資社之社員或司庫，所回收之廢五金出售鏶賢公司、
    國星公司及高鋁公司本就應依規定申請營業登記，依法開立
    統一發票繳納營業稅，依首揭函釋規定，原核定補徵營業稅
    額5,309,183元並處3倍罰鍰15,927 ,500 元並無違誤等語，
    資為抗辯。
四、按「在中華民國境內銷售貨物或勞務，及進口貨物，均應依
    本法規定課徵營業稅。」「有左列情形之一者，為營業人：
    一、以營利為目的之公營、私營或公私合營之事業。二、非
    以營利為目的之事業、機關、團體、組織，有銷售貨物或勞
    務者。」「營業人之總機構及其他固定營業場所，應於開始
    營業前，分別向主管稽徵機關申請營業登記。」「營業人銷
    售貨物或勞務，應依本法營業人開立銷售憑證時限表規定之
    時限，開立統一發票交付買受人。」「營業人除本法另有規
    定外，不論有無銷售額，應以每二月為一期，於次期開始十
    五日內，填具規定格式之申報書，檢附退抵稅款及其他有關
    文件，向主管稽徵機關申報銷售額、應納或溢付營業稅額。
    其有應納營業稅額者，應先向公庫繳納後，檢同繳納收據一
    併申報。」及「營業人有左列情形之一者，主管稽徵機關得
    依照查得之資料，核定其銷售額及應納稅額並補徵之：一、
    …三、未辦妥營業登記，即行開始營業，或已申請歇業仍繼
    續營業，而未依規定申報銷售額者。」「納稅義務人，有左
    列情形之一者，除追繳稅款外，按所漏稅額處一倍至十倍罰
    鍰，並得停止其營業：一、未依規定申請營業登記而營業者
    。」行為時營業稅法（嗣於90年7月9日修正為加值型及非加
    值型營業稅法）第1條、第6條第1款、第2款、第28條前段、
    第32條第1項前段、第35條第1項、第43條第1項第3款及第51
    條第1 款分別定有明文。另稅捐主管機關財政部為使辦理裁
    罰機關對違章案件之裁罰金額或倍數有一客觀之標準可資參
    考，乃於81年8 月23日頒訂稅務違章案件裁罰金額或倍數參
    考表上開裁罰金額或倍數參考表，分別就稅捐稽徵法、綜合
    所得稅、營利事業所得稅、貨物稅、菸酒稅、營業稅等稅務
    違章案件之不同情節，訂定不同之處罰額度，復就行為人是
    否已補繳稅款、以書面或於談話筆（紀）錄中承認違章事實
    及何時承認；短漏報所得是否屬已填報扣免繳憑單、股利憑
    單及緩課股票轉讓所得申報憑單之所得等分別作為可否減輕
    處罰之事由，其除作原則性或一般性裁量基準外，另有例外
    情形之裁量基準，與法律授權目的尚無牴觸。從而，該參考
    表有關「綜合所得稅稅目第51條第1 款」部分：「一、未依
    規定申請營業登記而營業者：一、經第一次查獲者。按所漏
    稅額處三倍之罰鍰。…」自得作為稅捐稽徵機關裁處之依據
    ，並無疑義。
五、上開事實概要欄所述之事實，除原告主張伊係透過二資社共
    同運銷外，其餘為兩造所不爭執，並有原處分書、被告93年
    6 月8 日93年度財營業字第Ｚ00000000000號處分書、被告93
    年4 月27日北區國稅審三字第0931022436號函、財政部93年
    4 月19日臺財稅字第0930445560號函、個人一時貿易資料申
    報書、二資社87年度營業稅申報書及個人一時貿易所得申報
    表彙編、90年度綜合所得稅各類所得資料清單、89年度綜合
    所得稅各類所得資料清單、88年度綜合所得稅各類所得資料
    清單、欠稅總歸戶查詢情形表、原告92年12月25日談話筆錄
    、高鋁公司案稽核報告節略及相關資料、受款人營業額表、
    被告92 年12月3日北區國稅審三字第0921066283號函、財政
    部92年11月20日臺財稅第0920446880號函、鏶賢公司及國星
    公司案稽核報告節略及相關資料、鏶賢公司及國星公司88年
    至90年度供貨商通報資料統計表、88年度向二資社社員進貨
    支付貨款明細表、89至90年度向二資社社員進貨明細表、違
    章隨課核定稅額繳款書、罰鍰繳款書、審查結果增減金額變
    更比較表、二資社章程等件分別附原處分卷及本院卷可稽，
    為可確認之事實。
六、歸納兩造之上述主張，本件爭執之重點厥為：本案原告與鏶
    賢公司、國星公司及高鋁公司之交易行為有無財政部86年3
    月18日臺財稅字第000000000 號及87年7 月14日臺財稅字第
    871953090 號函釋之適用？原告所出售廢棄物由合作社代行
    開立銷貨發票是否適法？原告所舉司庫身兼負責人之營利事
    業經行政救濟結果，均被認定並無逃漏營業稅之違章情事，
    於本案有無影響？被告原核定補徵之稅額及所處罰鍰，是否
    適法？茲分述如下：
（一）按「在中華民國境內銷售貨物，應以本法規定課徵營業稅
      為營業稅法第一條所明定。又將貨物之所有權移轉於他人
      取得代價者，為銷售貨物此等銷貨貨物之營業人。應為營
      業稅之納稅義務人，復為同法第二條第一款、第三條第一
      項所規定。又所謂營業人，依同法第六條各款所定，不以
      公私法人團體之事業為限，即個人以營利為目的之私營事
      業亦包括在內。」最高行政法院著有77年度判字第1427號
      判決可資參照。本件原告固主張伊與二資社有共同運銷關
      係，由司庫代表二資社銷售予鏶賢公司、國星公司及高鋁
      公司，實際銷貨之營業主體係二資社云云。但查，原告非
      二資社之社員，並不能加入二資社共同運銷（理由容後敘
      述），故本件之銷售貨物行為仍存在於原告與鏶賢公司、
      國星公司及高鋁公司之間，參酌上開說明，原告當屬營業
      人，應課以營業稅無疑，合先敘明。
（二）次按，「財政部研商『營業人取得廢棄物運銷合作社開立
      之統一發票涉嫌違章案件查核及執行相關事宜』會議紀錄
      …（一）如查明營業人確有向臺灣省廢棄物運銷合作社（
      下稱廢合社）之社員購進廢棄物，並向該合作社支付貨款
      ，其取得該合作社開立金額相符之統一發票作為進項憑證
      申報扣抵銷項稅額，於法尚無不合，應免依稅捐稽徵法第
      44 條 及營業稅法第19條或第51條第5 款規定補稅處罰。
      至於該合作社之個人社員透過該合作銷售廢棄物部分，…
      免辦理營業登記，惟應依法課徵綜合所得稅。（二）如查
      明營業人雖有購進廢棄物之事實，惟未支付貨款予廢合社
      ，其取得該社開立之統一發票作為進項憑證申報扣抵銷項
      稅額者，除進貨未取得實際銷貨人出具之憑證，依營業稅
      法第19條第1 項第1 款規定，應就其取得不得扣抵憑證而
      扣抵銷項稅額部分，追補稅款外，並應依稅捐稽徵法第44
      條規定處以行為罰。」及「立法院…舉辦『廢棄物回收逃
      漏稅處罰案』─業者與相關部會協調會會議紀錄…（一）
      如查明營業人確有向廢合社之社員購進廢棄物，並向該合
      作社支付貨款，其取得該合作社開立金額相符之統一發票
      作為進項憑證申報扣抵銷項稅額，於法尚無不合，應免依
      稅捐稽徵法第44條及營業稅法第19條或第51條第5 款規定
      補稅處罰。上開情形，如營業人係支付貨款與該合作社未
      具營利事業負責人身分之司庫，亦有適用。（二）廢合社
      之司庫如兼具其他營利事業負責人之身分，其交付再生工
      廠之廢棄物，除調查單位移送之筆錄及報告書外，若尚無
      其他具體事證證明確係該營利事業銷售與再生工廠者，基
      於前述廢棄物回收與一般貨物買賣性質確有不同之考量，
      宜認定係該社社員共同運銷之廢棄物，依一時貿易所得，
      歸課社員之綜合所得稅；而購進廢棄物之再生工廠，所取
      得該合作社開立金額相符之統一發票作為進項憑證申報扣
      抵銷項稅額部分，亦有前揭財政部86年3 月18日之函送會
      議紀錄結論（一）之適用。」業經財政部86年3 月18日臺
      財稅字第000000000號函釋及87年7月14日臺財稅字第8719
      5309 0號函釋在案。上開解釋函令係財政部基於職權，就
      廢棄物回收相關業者之營業稅課徵及憑證取得等事宜所為
      之釋示，符合立法意旨，未逾越法律規定，稽徵機關辦理
      相關案件自得援用。
（三）復按，在加值型營業稅制下，是以營業人在其營業活動中
      為貨物或勞務所創造之加值金額據為課稅基礎。而此等加
      值稅額之名目納稅義務人與實質稅捐負擔人並不一致，其
      名目納稅義務人為該營業人，而實質稅捐負擔人則為向其
      購買該貨物或勞務之買受人（可能為營業人也可能為消費
      者）。而為能如實反映營業人就其產銷階段所創造之加值
      金額，應代國家向後手買受人收取之營業稅負金額，在稽
      徵技術上乃是用「銷項稅額」減除「進項稅額」，以其餘
      額作為該營業人對國家應繳納之營業稅額。是以有關進項
      稅額部分，事實上就是該營業人已繳納予前手營業人之營
      業稅，只不過在此階段，前手營業人為名目納稅義務人，
      該營業人則為實質稅捐負擔人。正因該營業人對同一貨物
      或勞務之前階段產銷活動中已實質負擔稅額，並由前手營
      業人代為繳納。即使其在本階段產銷活動中又將已往實質
      負擔之稅額轉嫁予後手買受人，但因為該筆稅額已由前手
      繳納予國家，該營業人無須再為繳納。依照前揭函釋可知
      ，廢棄物之回收，因涉及買賣交易，每一階段均應依法課
      徵營業稅，而廢棄物之交易與一般商品之交易不同，其部
      分廢棄物之來源為一般社會大眾或拾荒者，上開人士銷售
      廢棄物給回收廠商時，難以開立銷貨憑證給該回收廠商；
      又廢棄物回收廠商將廢棄物蒐集及分類整理後，再將可回
      收利用之各類廢棄物（如鐵、銅、鋁、紙、玻璃等），分
      別銷售給各該類再生工廠（如鋼鐵廠、紙廠、玻璃工廠等
      ），作為其產品原料來源之一，如該廢棄物回收廠商未為
      公司或商號登記及未辦理營業登記，其銷售廢棄物時，亦
      無法開立發票給再生工廠作為銷項憑證。故財政部核釋由
      拾荒業者充當社員組成廢合社或二資社，社員將搜集而來
      之廢棄物交給廢合社或二資社，由廢合社或二資社予以統
      一分類處理後，銷售予再生工廠取得價金，並開立統一發
      票予再生工廠，供再生工廠充作加值型營業稅之進項憑證
      ，廢合社或二資社自再生工廠取得之價金，則扣除5%之營
      業稅、管理費與適當報酬後，將餘款依社員交貨比例，直
      接發給社員，並依一時貿易所得，課徵社員之個人綜合所
      得稅，以解決一般民眾及拾荒者難以開立銷貨憑證及再生
      工廠無法取得進項憑證之問題，並促使廢棄物買賣進入加
      值型營業稅體系，以維護稅制之完整。足見依前揭函釋規
      定，僅限於二資社或廢合社之「個人社員」或「司庫」，
      始得經由廢合社或二資社為社員辦理廢棄物共同運銷方式
      ，代表社員開立銷貨憑證予再生工廠，以申報營業成本及
      扣抵銷項稅額，該社員就其透過廢合社或二資社銷售廢棄
      物部分，則免辦理營業登記，惟仍應依法課徵綜合所得稅
      。
（四）本件原告並非二資社社員，亦非司庫，且未辦營業登記即
      從事廢銅買賣，為原告自承在卷。雖原告主張本件係在二
      資社共同運銷機制下所為之交易行為，縱非二資社之社員
      或司庫，亦得以二資社發票交付買受人云云。但查，司庫
      為合作社內之收納人員，此從上開函釋說明即可知悉；另
      觀之二資社章程第26條規定：「本社設總經理一人、副總
      經理、文書、司庫、會計各一人，依實際業務需要由理事
      會任用之。其他社務助理人員由總經理提請理事會任用之
      。」（附於本院卷），足見司庫係二資社內處理收納事務
      之重要幹部，並非分散在各個廢棄物收集站內之人員，是
      原告主張「司庫係合作社於各個地方收集站之代表，負責
      以合作社社員之名義買進廢棄物及代為支付款項，並由合
      作社歸課社員之個人一時貿易所得。司庫藉由共同運銷方
      式買賣廢棄物，係以合作社為出賣人，由合作社開立統一
      發票予買受人，作為買受人之進項憑證及合作社之銷項憑
      證，司庫並非營業主體，實際銷售貨物之營業主體係二資
      社。其後買受人將貨款匯入合作社帳戶，合作社再將款項
      歸還司庫，蓋司庫已先代墊合作社社員買進廢棄物之款項
      。」一節，顯與二資社之章程及組織不符，應係誤認司庫
      之意義，並非可採。又依上開章程第2 條規定：「本社以
      配合政府、民間垃圾減量、資源回收、廢棄物資源化之政
      策，辦理社員資源回收物共同運銷，以改進運銷技術，增
      進社員收益。並辦理社員合作教育，以增進社員對政府環
      保政策之瞭解及配合政策之實施。」第35條規定：「本社
      業務為辦理社員所回收之資源回收物共同運銷，包括金屬
      類、塑膠類、橡膠類、紙類、玻璃類、布類、羽毛類、其
      他可回收物，及中央或地方政府公告之資源回收物。前項
      業務所需之資源回收物，由各社員收集之。社員應將所收
      集之資源回收物交由所屬運銷班辦理共同運銷，並由運銷
      班記明種類、數量、交貨日期、稅捐資料及其他應紀錄之
      事項，定期彙報合作社。」顯見參與資源回收物共同運銷
      者，以社員為限，不及其他非社員之資源回收業者。揆諸
      前開說明，本件原告所為之銷售行為，並無上開解釋函令
      之適用，甚為明確。從而，原告主張縱非二資社之社員或
      司庫，亦得以二資社發票交付買受人完稅云云，顯係曲解
      上開財政部解釋函令之意旨，委非可採。
（五）再者，鏶賢公司、國星公司及高鋁公司於87年至90年間向
      原告進貨，未依規定取具原告之進貨憑證，而取得二資社
      所開立之統一發票申報扣抵銷項稅額，經臺灣高等法院檢
      察署查緝黑金行動中心及財政部賦稅署查獲，並由臺灣板
      橋地方法院檢察署檢察官提起公訴在案，有被告稽核報告
      節略及相關資料（含鏶賢公司及國星公司88年至90年度供
      應商通報資料統計表、鏶賢公司及國星公司89年至90年度
      向原告進貨明細表、高鋁公司受款人營業額表等）可稽，
      且為原告所坦承（參見92年12月25日談話筆錄）或不爭執
      ；另二資社於87年度至90年度亦未申報原告個人一時貿易
      所得，亦有原告87年至90年綜合所得稅各類所得資料清單
      附原處分卷可稽，故原告訴稱伊係與二資社共同運銷，由
      司庫代表二資社共同運銷予鏶賢公司、國星公司及高鋁公
      司，實際銷貨之營業主體係二資社云云並不可採，於此又
      獲得印證。本件原告與鏶賢公司、國星公司及高鋁公司間
      既有銷售貨物之關係，已如前述，則依行為時營業稅法第
      1 條、第6 條第1 款、第2 款、第28條前段、第32條第1
      項前段、第35條第1 項之規定，原告即屬以營利為目的之
      私營事業，其在國內銷售貨物，自應向主管稽徵機關申請
      營業登記，於所定時限內，開立統一發票交付買受人，並
      向主管稽徵機關申報銷售額、應納或溢付營業稅額，惟其
      未依規定辦理，被告乃依同法第43條第1 項第3 款、第51
      條第1 款及上開稅務違章案件裁罰金額或倍數參考表規定
      ，依照查得之資料，核定補徵原告營業稅額5,309,183 元
      （87年57,935元、88年464,613 元、89年2,729,939 元及
      90年2,056,696元），即非無據。
（六）雖原告另訴稱「基於廢棄物共同運銷制度而生之合作社，
      依其所開立發票金額按時繳納營業稅並歸課社員個人一時
      貿易所得之綜合所得稅，廢棄物買賣之稅捐即告完納（基
      於加值型營業稅課稅制度之追補特性），實際買賣廢棄物
      並有所得之人（包括最初之拾荒者、小盤商等乃至最後收
      購廢棄物之再生工廠）皆無逃漏稅捐之違章情事（營業稅
      由二資社繳納，所得稅集中由社員繳納）。」「又同一交
      易事實之應納稅捐，既經二資社藉由廢棄物共同運銷制度
      ，以報繳營業稅及歸課社員因銷售廢棄物所產生之個人綜
      合所得稅而一次完納，若再補徵參與廢棄物共同運銷過程
      之社會大眾及拾荒者等非社員之營業稅，即會產生重複核
      課之情形，有違憲法第19條規定所示之租稅法定主義。」
      云云。然按「我國現行加值型營業稅係就各個銷售階段之
      加值額分別予以課稅之多階段銷售稅，各銷售階段之營業
      人皆為營業稅之納稅義務人。故該非交易對象之人是否已
      按其開立發票之金額報繳營業稅額，並不影響本件營業人
      補繳營業稅之義務。」有最高行政法院93年度判字第30號
      之判決意旨可資參照。本件原告既在我國有銷售貨物之行
      為，且因其非二資社之社員或司庫，即應認其直接交易對
      象為鏶賢公司、國星公司及高鋁公司，依規定應向主管稽
      徵機關申請營業登記，於所定時限內，開立統一發票交付
      鏶賢公司、國星公司及高鋁公司，並向主管稽徵機關申報
      銷售額、應納或溢付營業稅額，惟未依規定辦理，雖其與
      鏶賢公司、國星公司及高鋁公司所為之銷售行為，另有交
      付二資社所開立之相關統一發票完稅，但一者，原告非二
      資社之社員或司庫，本無以該社所開立之統一發票加以取
      代之資格；二者，營業稅之課徵，係採多階段銷售稅制，
      亦即係就各個銷售階段之加值額分別課稅，因此參酌前開
      判決意旨，本件並不因鏶賢公司、國星公司及高鋁公司實
      際上已取得二資社所開立之相關統一發票完稅，即謂原告
      未違反營業稅法之相關規定，且無須補繳營業稅。準此說
      明，原告上開主張，自與法律規定之意旨不合，自難憑採
      。
（七）末按，平等原則乃指相同之事情應為相同之處理，不同之
      事情，應為不同之處理。建立此原則無非係為禁止恣意行
      為，而非全然要求不得為差別處理。苟行為非屬恣意，而
      係依法行為，即無違反平等原則之可言。另按「法官須超
      出黨派以外，依據法律獨立審判，不受任何干涉。」憲法
      第80條定有明文。則法官於具體訴訟事件，為事實認定，
      並依其確信適用法律作成裁判，自不受其他事件裁判結果
      之影響，苟與其他法官就情形相同之事件作成之裁判不同
      ，此乃法官依據憲法獨立審判之結果，尚不得謂係違反平
      等原則。本件原告固主張「其他非合作社社員之人，如王
      文龍經認合作社已申報個人一時貿易所得，其交易型態符
      合財政部86年3 月18日臺財稅第000000000 號函及87年7
      月14日臺財稅第871953090 號函內容，而撤銷原處分；洪
      舜府經認定擔任負責人之公司之交易型態，符合財政部86
      年3 月18日臺財稅第000000000 號函及87年7 月14日臺財
      稅第871953090 號函內容，而撤銷原處分；張福經認依財
      政部87年7 月14日臺財稅第871953090 號函會議結論（二
      ）內容，及最高行政法院39年判字第2 號判例意旨，予以
      撤銷原處分等，皆屬被認定並無逃漏稅之例。」「被告無
      視於財政部所揭示之處理原則，對相同事件恣為不同處理
      且作成歧異判斷之決定，亦與行政程序法第6 條規定所揭
      櫫之平等原則背道而馳，自屬違法不當。」云云。但查，
      原告所指稱之各案例分屬行政機關就他案所為之認定，因
      案情與本案不盡相同，能否比附援引不無可疑；縱屬相同
      ，然該行政機關所為之決定，既非法律，亦非行政命令，
      自無拘束本院之效力。至於法院所為之其他裁判，其情形
      亦屬相同，除非已成判例，產生相當於行政命令之效力，
      否則法官依據憲法獨立審判之結果，尚難謂有何違反平等
      原則之處。是以，原告上節主張，並非可取。
（八）本件原告於87年至90年間銷售貨物予鏶賢、國星公司及高
      鋁公司，銷售額合計106,183,670 元（不含稅），本應向
      主管稽徵機關申請營業登記，並於所定時限內，開立統一
      發票交付買受人，向主管稽徵機關申報銷售額、應納或溢
      付營業稅額，惟其未依規定辦理，嗣經臺灣高等法院檢察
      署查緝黑金行動中心及財政部賦稅署查獲，已如前述，自
      難謂無違反營業稅法第51條第1 款未依規定申請營業登記
      而營業之故意。縱認原告主觀上並無違章之故意，然其對
      非二資社之社員或司庫，可否由二資社開立統一發票依法
      報繳營業稅取代之，理應存疑，並積極查閱相關法令規定
      ，或向相關專業機構及人員查詢，於獲得正確及充分之資
      訊後因應之，其應注意、能注意，而不注意，即難謂過失
      責任。從而，被告認定原告之違章事實成立，核定其漏稅
      額（即應補徵之應納稅額）5,309,183 元，並依上開稅務
      違章案件裁罰金額或倍數參考表之規定，以原告係第1 次
      被查獲，乃依營業稅法第51條第1 款規定，按其所漏稅額
      處3 倍罰鍰15,927,500元（計至百元止），經核既未逾越
      法定裁量範圍，且無與法律授權目的相違或出於不相關動
      機之裁量濫用，亦無消極不行使裁量權之裁量怠惰等情事
      ，自難謂不法。
七、綜上所述，原處分之認事用法均無違誤，訴願決定遞予維持
    ，亦無不合，原告徒執前詞，訴請撤銷原處分及訴願決定，
    均無理由，應予駁回。
八、兩造其餘陳述於判決結果不生影響，無庸一一論列，併予敘
    明。
據上論結，本件原告之訴為無理由，爰依行政訴訟法第98條第3
項前段，判決如主文。
中　　華　　民　　國　　96　　年　　1 　　月　　30　　日
                  第 一 庭 審 判 長 法  官　王立杰
                                    法  官　周玫芳
                                    法  官　劉錫賢
上為正本係照原本作成。
如不服本判決，應於送達後20日內向本院提出上訴狀並表明上訴
理由，如於本判決宣示後送達前提起上訴者，應於判決送達後20
內補提上訴理由書(須按他造人數附繕本)。
中　　華　　民　　國　　96　　年　　1 　　月　　30　　日
                                    書記官  林佳蘋
